臺灣雲林地方法院民事裁定　　　　　 96年度重訴更一字第1號
聲　請　人
即　原　告　乙○○○
　　　　　　庚○○
　　　　　　丙○○
　　　　　　丁○○
　　　　　　己○○
　　　　　　戊○○
　　　　　　辛○○
相　對　人　壬○○
上列聲請人與被告甲○○間請求土地所有權移轉登記事件，聲請
人聲請追加原告事件，本院裁定如下：
    主  文
相對人應於本裁定送達後七日內追加為原告。
    理  由
一、按訴訟標的對於數人必須合一確定而應共同起訴，如其中一
    人或數人拒絕同為原告而無正當理由者，法院得依原告聲請
    ，以裁定命該未起訴之人於一定期間內追加為原告。逾期未
    追加者，視為已一同起訴，民事訴訟法第56條之1 第1 項定
    有明文。
二、本件聲請意旨略以：坐落雲林縣斗南鎮○○段360 地號土地
    （下稱系爭土地）原係訴外人蔡鑫湖所有，於民國68年間信
    託登記予被告甲○○名下。蔡鑫湖於87年3 月7 日死亡，渠
    等與相對人壬○○分別係蔡鑫湖之配偶、子女，因繼承而公
    同共有系爭土地。又蔡鑫湖與被告甲○○間不論成立消極信
    託或借名登記之法律關係，均因蔡鑫湖死亡而當然終止，被
    告甲○○原應負返還系爭土地之責，被告甲○○無法律上之
    原因，仍為系爭土地之登記名義人而受有不當得利，致渠等
    受有損害。退言之，縱認系爭消極信託係蔡鑫湖與被告間之
    虛偽意思表示而無效，則系爭土地之真正所有人仍為蔡鑫湖
    ，於其死亡後，應由渠等繼承而取得公同共有，渠等亦得本
    於民法第767 條之所有物返還請求權為請求。至於相對人壬
    ○○係被告甲○○之子，利害關係密切，渠等行使公同共有
    之上揭權利而提起本件訴訟，事實上無從取得相對人之同意
    ，相對人雖不同意為本件訴訟之原告而一同起訴，於本件訴
    訟之原告當事人適格並無欠缺；惟法院如認本件有民事訴訟
    法第56條之1 第1 項規定之適用，請准予定命相對人壬○○
    追加為原告等語。
三、嗣經本院通知相對人就聲請人所提出之上揭聲請陳述意見，
    相對人雖具狀陳稱略以：系爭土地為被告甲○○所購，並非
    訴外蔡鑫湖所有；況被告為其生母，世上豈有要求人子向其
    母親起訴之理，故不同意追加為原告云云。
四、惟查，聲請人及相對人壬○○俱為訴外人蔡鑫湖之繼承人之
    事實，業據聲請人提出繼承系統表、蔡鑫湖全戶除戶謄本各
    1 份為佐，核屬相符。其次，本件聲請人起訴主張之訴訟標
    的，係聲請人等與相對人壬○○因繼承而公同共有蔡鑫湖對
    於被告甲○○之信託物返還請求權及不當得利返還請求權之
    債權法律關係，核係行使被上訴人及訴外人壬○○公同共有
    之債權，依民法第828 條規定，聲請人行使本件訴訟之實施
    權，應取得蔡鑫湖之全體繼承人即聲請人等及相對人壬○○
    之同意，否則其訴訟實施權即有欠缺，原告當事人即非適格
    。再者，民事訴訟法第56條之1 第1 項其立法理由為：「訴
    訟標的對於數人必須合一確定而應共同起訴者，該數人必須
    一同起訴，否則當事人之適格即有欠缺，如其中一人或數人
    拒絕同為原告，將使他人無法以訴訟伸張或防衛其權利，自
    有未宜。爰於第一項規定如拒絕同為原告而無正當理由者，
    法院得依原告之聲請，以裁定命該未起訴之人追加為原告，
    逾期未追加者，視為已一同起訴。至於拒絕同為原告是否無
    正當理由，則應由法院斟酌原告起訴是否為伸張或防衛其權
    利所必要等情形決定之」，因之被聲請追加為原告之人有否
    拒絕同為原告之正當理由，自應斟酌原告起訴是否為伸張或
    防衛其權利所必要等情形以決定之。本件訴訟若未以蔡鑫湖
    之全體繼承人一同起訴，即或法院對之就訴訟標的為實體之
    裁判，對於應參與訴訟之相對人壬○○亦無若何效力可言，
    無異係無效之確定判決，則法院所實施無益之訴訟程序，對
    於訴訟當事人之聲請人亦屬不利益；則相對人壬○○拒絕同
    為原告，將使聲請人無法以訴訟伸張或防衛其權利，參以相
    對人壬○○上開指訴情節，無非係基於與被告甲○○為母子
    之感情因素，然相對人既係被動追加為原告，被告亦應能諒
    解。綜上說明，難認相對人拒絕同為本案原告為有正當理由
    。從而，本件聲請人之聲請為有理由，應予准許。
五、依民事訴訟法第56條之1第1項，裁定如主文。
中　　華　　民　　國　　96　　年　　12　　月　　13　　日
                  民事第一庭    法  官  蔣得忠
以上正本係照原本作成。
如對本裁定抗告須於裁定送達後10日內向本院提出抗告狀，並應
繳納抗告費新台幣1,000 元。
中　　華　　民　　國　　96　　年　　12　　月　　13　　日
　　　　　　　　　　　　　　　　書記官　賴成育
